【裁判字號】    99,抗更(一),6
【裁判日期】    990223
【裁判案由】    強制執行而行使優先購買權
【裁判全文】
臺灣高等法院民事裁定                 99年度抗更(一)字第6號
抗  告  人  乙○○
上列抗告人因債權人合作金庫商業銀行股份有限公司與債務人丙
○○ (即許加之繼承人) 等間強制執行而行使優先購買權事件，
對於中華民國98年7月10日臺灣臺北地方法院98年度事聲字第4號
所為裁定提起抗告，本院裁定如下：
    主  文
原裁定廢棄。
    理  由
一、坐落臺北市○○區○○段4小段517地號土地(下稱系爭土地)
    為抗告人與其被繼承人許加所共有，應有部分各二分之一，
    抗告人向原法院聲請對其被繼承人許加所遺系爭土地應有部
    分二分之一行使優先購買權。原法院司法事務官駁回其聲請
    ，抗告人聲明異議，經原法院以：債權人合作金庫商業銀行
    股份有限公司聲請該院執行許加所有系爭土地應有部分二分
    之一，且以許加於民國(下同) 80年5月14日死亡為由，聲請
    對許加之限定繼承人為強制執行，嗣於98年3 月25日第三次
    拍賣由第三人甲○○拍定。抗告人雖以其為系爭土地共有人
    之一，應有部分二分之一，而於同年月31日行使優先承買權
    ，然抗告人為許加之限定繼承人，於許加所遺系爭土地應有
    部分二分之一之執行程序中，自屬居於執行債務人之地位，
    若允許抗告人行使優先承買權，則抗告人即同時兼具出賣人
    與買受人之地位，此與買賣契約之性質有違，自應解其不得
    參與應買。原法院司法事務官駁回抗告人之聲請，於法並無
    違誤等詞，裁定駁回抗告人之異議，抗告人不服，提起抗告
    。
二、抗告意旨略以：抗告人既係系爭土地分別共有人之一，自得
    依土地法第34條之1第4項規定主張優先承購權，並不應因抗
    告人限定繼承許加所遺系爭土地應有部分二分之一，即剝奪
    該優先承購權等語。
三、按土地法第34條之1第4項規定共有人出賣其應有部分時，他
    共有人得以同一價格共同或單獨優先承購。其立法意旨，在
    於藉應有部分之出賣，為第三人買受共有人之應有部分時，
    承認其他共有人享有優先承買權，以減少共有人之人數，簡
    化共有關係，促進不動產之有效利用。此項優先承購權係屬
    法定形成權之性質，自不容許任意予以剝奪。而於民法繼承
    編98年5 月22日修正施行前限定繼承之繼承人對於被繼承人
    之債務，唯負以遺產為限度之物的有限責任，故就被繼承人
    之債務為執行時，限定繼定人僅就遺產之執行居於債務人之
    地位，其餘之財產屬固有財產，應認限定繼承人為制執行法
    第15條所指第三人。執行法院之拍賣，性質上為買賣之一種
    ，於執行拍賣共有土地應有部分，執行債務人於執行中死亡
    ，倘限定繼承人中，同時為該土地分別共有人時，該分別共
    有人對於該土地應有部分遺產之執行，仍有依土地法第34條
    之1第4項所定之優先承購權 (參最高法院98年度台抗字第10
    01號裁定)。
四、查本件抗告人於92年12月15日已取得系爭土地應有部分二分
    之一，在民法繼承編98年5月22日修正施行前之97年3 月5日
    就許加所遺系爭土地應有部分二分之一，與第三人丙○○等
    人共同辦理繼承登記，有土地登記謄本在卷可按 (見原法院
    卷第4-9頁)。原法院對於許加所遺系爭土地應有部分二分之
    一之執行，抗告人為繼承人，於該強制執行程序雖居於債務
    人之地位，然就系爭土地原應有部分二分之一部分，屬抗告
    人固有財產，仍為該土地共有人之一，於該執行程序即同時
    為第三人，為簡化共有關係，促進不動產之有效利用，抗告
    人自得行使優先承購權，而抗告人既已於98年3 月31日主張
    優先承買權(見原法院卷第24頁)，則該共有土地之買賣契約
    即當然於出賣之共有人與優先承購之共有人間成立 (最高法
    院85年台上字第793號判決參照)。原裁定既認定抗告人在民
    法繼承編98年5 月22日修正施行前限定繼承許加所遺系爭土
    地應有部分二分之一，且於辦理繼承登記之前，已為該土地
    之分別共有人之一，則其對於原法院拍賣許加所遺系爭土地
    應有部分二分之一，能否謂不得依土地法第34條之1第4項規
    定主張優先承購權？即非無疑。原法院不察，徒以上開理由
    ，認抗告人不得行使優先承購權，而維持原法院司法事務官
    所為駁回其行使優先承購權之聲請，以裁定駁回其異議，自
    有可議。抗告意旨指摘原裁定不當，求予廢棄，為有理由，
    應由本院廢棄原裁定，發回原法院更為適法之處理。
五、據上論結，本件抗告為有理由，爰裁定如主文。
中    華    民    國    99    年    2     月    23    日
                    民事第十五庭
                        審判長法  官  林恩山
                              法  官  陳雅玲
                              法  官  黃國忠
正本係照原本作成。
本裁定除以適用法規顯有錯誤為理由外，不得再抗告。如提起再
抗告，應於收受後10日內委任律師為代理人向本院提出再抗告狀
。並繳納再抗告費新台幣１千元。
中    華    民    國    99    年    2     月    24    日
                              書記官  陳明俐

司法院資訊處製作；財團法人民間司法改革基金會備份。
